【裁判字號】    97,上訴,1459
【裁判日期】    970806
【裁判案由】    偽造文書等
【裁判全文】
臺灣高等法院臺中分院刑事判決        97年度上訴字第1459號
上  訴  人
即  被  告  乙○○
上列上訴人因偽造文書等案件，不服臺灣彰化地方法院97年度訴
字第663號中華民國97年4月30日第一審判決（起訴案號：臺灣彰
化地方法院檢察署97年度偵字第1805號），提起上訴，本院判決
如下：
    主  文
原判決撤銷。
乙○○犯行使變造公文書罪，累犯，處有期徒刑壹年參月。
    事  實
一、乙○○為設於彰化縣彰化市○○路115之3號其住處之全國法
    拍顧問公司彰化店之負責人，於民國（下同）86年間，因侵
    占案件，經法院判處有期徒刑1年，緩刑4年確定。又於89年
    間，再因侵占案件，撤銷上開緩刑之宣告，並由法院判處有
    期徒刑10月確定。上開二罪刑接續執行，於92年1月8日執行
    完畢。於92年間即於96年10月間，乙○○已受謝雙尊委託，
    代標台灣彰化地方法院96年度執字第16276號強制執行案件
    之不動產（坐落在彰化縣和美鎮○○段1124-11地號土地全
    部、1124、1124-42、1124-75等3筆地號土地應有部分各1/6
    3、112 4-68地號土地應有部分109/10000、門牌號碼為彰化
    縣和美鎮○○路416巷75號建物全部，下稱上開不動產）。
    因甲○○見乙○○路邊廣告，亦有意委託乙○○代標上開不
    動產。乙○○竟意圖為自己不法之所有，即計畫以為甲○○
    代標上開不動產，須繳交保證金、代墊借款為由，向甲○○
    騙取財物，事後以變造法院收受投標保證金臨時收據（下稱
    臨時收據）影本傳真交付予甲○○以為搪塞。乙○○因向甲
    ○○騙稱：可以為其代標上開土地云云，甲○○陷於錯誤，
    遂於96年10月9日，在彰化縣和美鎮月眉里金洋資源回收廠
    ，與乙○○簽立「地方法院強制執行案件代標契約書」，委
    託以總價新台幣（以下同）322萬元投標，甲○○並即交付
    訂金5萬元。復於同年月29日，接續交付面額58萬元、發票
    人為第一銀行和美分行之支票1紙（票號EH0000000號）予乙
    ○○，以供投標之保證金（上開支票乙○○持以繳交另一位
    黃姓客戶代標案件保證金）。乙○○於詐得上開款項及支票
    後，為避免被甲○○識破，於96年11月1日下午，上開不動
    產拍賣開標後，確定由其代理謝雙尊，以257萬元得標，即
    依計畫，向甲○○騙稱：甲○○是第二高標，第一高標因程
    序不符而廢標，由甲○○遞補得標，尾款由其向公司申請款
    項代墊（至此可證乙○○並無再騙尾款意圖）。且為免被甲
    ○○識破，乙○○基於行使變造公文書之犯意，於96年11月
    6日，在其上開住處，將謝雙尊為繳款人之編號5236、金額
    為58萬元之「臺灣彰化地方法院收受投標保證金臨時收據」
    之公文書原本影印後，將其上之繳款人由「謝尊」改為「
    甲○○」；付款行庫由「合作金庫彰化支庫」改為「第一銀
    行」；票據號碼由「A00000000」改為「EH0000000」後，再
    重行影印，變造臺灣彰化地方法院收受投標保證金臨時收據
    之公文書，並隨即於同日18時50分傳真給甲○○而行使之。
    乙○○為避免被發現，再向甲○○騙稱已順利標得上開不動
    產，且代墊尾款249萬元，致使甲○○誤信，又於同年11 月
    8日，再於和美鎮金洋回資源回廠簽立「標購法拍屋代墊借
    款契約書」，約定甲○○於96年11月8日委託代標之上開不
    動產，向全國法拍顧問公司代墊借款249萬元。甲○○原供
    面額249萬元之商業本票交由乙○○收迄，以供擔保。俟房
    貸完成後，本票當日退還（此為格式化契約用書）。甲○○
    即依約定交付面額249萬元、0000000號之本票1紙予乙○○
    。乙○○避免其其詐欺犯行被發現，又於同年12月1日（起
    訴書誤載為同年11月9日），在上開住所，將謝雙尊為繳款
    人之編號5266號之「臺灣彰化地方法院收受投標保證金臨時
    收據」公文書原本影印後，將其上之繳款人」由「謝尊」
    改為「甲○○」、金額由「67萬元」改為「254萬元」；票
    據號碼由「TO1 47110」改為「TO107160」後，再重行影印
    ，變造「臺灣彰化地方法院收受投標保證金臨時收據」之公
    文書，並於96年12月2日上午9時17分傳真給甲○○而行使之
    ，足生損害於甲○○及台灣彰化地方法院對於所收款項管理
    正確性。嗣甲○○於96年12月20日上午至台灣彰化地方法院
    執行處查詢，得知乙○○並未其代上開不動產，始知受騙，
    並於同日11時10分，向台灣彰化地方法院檢察署申告。
二、案經甲○○訴由臺灣彰化地方法院檢察署檢察官偵查起訴。
    理  由
一、按除被告所犯為死刑、無期徒刑、最輕本刑為3 年以上有期
    徒刑之罪或高等法院管轄第1 審案件者外，於前條第1 項程
    序進行中，被告先就被訴事實為有罪之陳述時，審判長得告
    知被告簡式審判程序之旨，並聽取當事人、代理人、辯護人
    及輔佐人之意見後，裁定進行簡式審判程序；除簡式審判程
    序及簡易程序案件外，第1 審應行合議審判，刑事訴訟法第
    273條之1第1項、第284條之1分別定有明文。本件上訴人即
    被告乙○○所涉係死刑、無期徒刑、最輕本刑為3年以上有
    期徒刑之罪或高等法院管轄第1審案件以外之罪，並於原審
    法院行準備程序時就被訴事實為有罪之陳述，原審法院合議
    庭依前揭規定，經評議結果，裁定改由受命法官獨任行簡式
    審判程序，先予敘明。
二、上揭犯罪事實，業據上訴人即被告乙○○於於原審法院坦承
    不諱，核與證人即告訴人甲○○於偵查中指述之情節相符（
    原審已裁定改行簡式程序，不受刑事訴訟法第159條第1項傳
    聞證據之限制），並有「地方法院強制執行案件代標契約書
    」、「標購法拍屋代墊借款契約書」及第一銀行和美分行為
    發票人之支票影本（面額58萬元、票號EH0000000號）各1紙
    、被告變造如附表編號一、二所示之「臺灣彰化地方法院收
    受投標保證金臨時收據」共2紙、原審法院96年度執字第162
    76號案卷影本（含不動產拍賣筆錄、投標書、編號005236及
    0052 66號收據、不動產權利移轉證明書）及告訴人於本院
    審理時所提出之「臺灣彰化地方法院收受投標保證金臨時收
    據」傳真2紙在卷可稽，足見上訴人之自白與事實相符，本
    件事證明確，上訴人上開犯行均堪認定。
三、按影本與原本可有相同之效果，如將原本予以影印後，將影
    本之部分內容竄改，重加影印，其與無製作權人將其原本竄
    改，作另一表示其意思者無異，應成立變造文書罪，此有最
    高法院73年台上字第3885號判例意旨可資參照。上訴人先後
    詐取5萬元現金、58萬元支票、249萬元本票，係以一行為所
    犯，為接續犯，核犯刑法第339條第1項之詐欺取財罪一罪；
    行使變造之5236、5266號法院臨時收據，核犯同法第216條
    、第211條行使變造公文書罪二罪。本件上訴人基於一個詐
    取財取財之目的，啟動本案一連串之犯罪事實。本案犯罪事
    實流程，係由先後數詐取財物及二行使變造公文書之事實所
    構成，依其先後發生經過，係先取5萬元現金、再取58萬元
    支票，又變造法院臨時收據傳真，繼又拿取249萬元本票，
    再變造254萬元之法院臨時收據傳真。此一複合流程合的因
    果流程，是由數個彼此相互連結，而具有方法目的、原因結
    果的事實所構成。上訴人先後變造法院臨時收據二張行使，
    與其以代標法院執行處拍賣之不動產，詐取保證金；並接續
    以代墊餘款249萬元，騙取249萬元之本票，具有方法目的、
    原因結果之關係，此一流程事實，一般社會經驗認知，其目
    的在詐取財物，變造法院臨時收據行使，係為達詐取財之目
    的，均應認係一犯罪行為，法律上亦應以一行為評價處罰，
    不管上開事實，實現一個或數個犯罪構成要件。上訴人上開
    詐欺保證金、本票之犯行、行使變造公文書等犯行，應認係
    一行為犯不同罪名之數罪，為想像競合犯，應從一重之行使
    變造公文書罪論處。公訴人認先後二次行使公文書罪，應分
    論併罰，嫌有未洽。查被告前於86年間，因侵占案件，經法
    院判處有期徒刑1年，緩刑4年確定；另於89年間，再因侵占
    案件，撤銷上開緩刑之宣告，並由法院判處有期徒刑10月確
    定，上開二案接續執行，於92年1月8日執行完畢，有卷附之
    臺灣高等法院被告前案紀錄表可按，其受有期徒刑之執行完
    畢，5年以內再犯本件有期徒刑以上之罪，為累犯，應依刑
    法第47條第1項之規定加重其刑。查被告係於96年12月1日變
    造編號005266、金額為254萬元之「臺灣彰化地方法院收受
    投標保證金臨時收據」，此有告訴人甲○○所提出之上開「
    臺灣彰化地方法院收受投標保證金臨時收據」傳真1紙（上
    有傳真時間）附卷可稽，且為被告所供認在卷，公訴人誤認
    為96年11月9日，尚有誤會，附此敘明。
四、原審法院有如下之瑕疵：上訴人變造法院執行處收據影本
    傳真，原審判決理由欄敘明應依高度之行使變造公文書論處
    ，但主文卻僅諭知「變造公文書」，主文與理由矛盾。52
    36號臨時收據，其中付款行庫，已變造為第一銀行；526 6
    號臨時收據，票號已變造為「TO107160」，原審未予認定，
    認事未洽。上訴人上開個犯罪流程，應認係一犯罪行為，
    依想像競合犯從一重處之行使變造公文書罪處斷。原審法院
    就詐欺罪與變造58萬元法院臨時收據影本部分，為想像競合
    犯；而與行使變造之254萬元法院執行處收據部分，分論併
    罰，亦有未洽。本件上訴人上訴意旨略以：一罪不兩罰，且
    己與告訴人和解，指摘原審判決不當，上訴人之上訴為有理
    由應由本院將原審判決撤銷改判。依上開犯罪事實，上訴人
    所計畫詐取之款項為現金5萬元、支票58萬元。至本票249萬
    元部分，依票據法雖亦為票據，但社會使用習慣，本票均係
    作為催討債務之憑據，未見背書轉讓流通使用。是上訴人目
    的雖依計畫詐得249萬元本票，但實質上並無取得此部分財
    產實益，被害人事實上亦無此部分實質財物損失。本件衡量
    犯罪所得及被害人所受損害時，應斟酌上情，才可免失衡。
    爰審酌被告前已有前科，素行非佳，再因貪圖利益，利用代
    標法院執行處拍賣不動產之機會，詐取財物，並變造法院臨
    時收據影本搪塞，且已返還249萬元本票、現金50萬元，尚
    有13萬元未返還告訴人之損失，犯後坦承犯行，態度尚佳等
    一切情狀，量處如主文所示之刑。變造之法院臨時收據影本
    ，未扣案，且非違禁物，為避免將來執行困難，不宜宣告沒
    收。
五、上訴人經合法傳喚，無正當理由不到庭，爰不待其陳述逕行
    判決。
據上論斷，依刑事訴訟法第372條、第369條第1項前段、第364條
、第299條第1項前段，刑法第216條、第211條、第339條第1項、
第55條、第47條第1項，刑法施行法第1條之1第1項、第2項前段
，判決如主文。
本案經檢察官丙○○到庭執行職務。
中    華    民    國    97    年     8    月     6    日
            刑事第九庭  審判長法  官  陳  筱  珮
                              法  官  康  應  龍
                              法  官  趙  春  碧
上列正本證明與原本無異。
如不服本判決應於收受送達後十日內向本院提出上訴書狀，其未
敘述上訴之理由者並得於提起上訴後十日內向本院補提理由書（
均須按他造當事人之人數附繕本）。
                              書記官  蘇  昭  文
中    華    民    國    97    年     8    月     6    日
中華民國刑法第339條
（普通詐欺罪）
意圖為自己或第三人不法之所有，以詐術使人將本人或第三人之
物交付者，處5年以下有期徒刑、拘役或科或併科1千元以下罰金
。
以前項方法得財產上不法之利益或使第三人得之者，亦同。
前二項之未遂犯罰之。
中華民國刑法第216條
（行使偽造變造或登載不實之文書罪）
行使第 210 條至第 215 條之文書者，依偽造、變造文書或登載
不實事項或使登載不實事項之規定處斷。
中華民國刑法第211條
（偽造變造公文書罪）
偽造、變造公文書，足以生損害於公眾或他人者，處 1 年以上 7
年以下有期徒刑。


司法院資訊處製作；財團法人民間司法改革基金會備份。
